臺灣高等法院民事判決　　　　　　　95年度建上更(一)字第34號
上　訴　人　日商山陽工程技術股份有限公司台北分公司
法定代理人　甲○○○
訴訟代理人　謝裕律師
被上訴人　　台灣三崎實業股份有限公司
法定代理人　乙○○
訴訟代理人　張立業律師
複　代理人　王世豪律師
上列當事人間請求給付工程款事件，上訴人對於中華民國94年3
月18日臺灣臺北地方法院93年度建字第212號第一審判決提起上
訴，經最高法院發回更審，本院於96年8月14日言詞辯論終結，
判決如下：
    主  文
上訴駁回。
第二審及發回前第三審訴訟費用由上訴人負擔。
    事實及理由
一、被上訴人起訴主張：兩造於民國（下同）93年1月27日簽訂
    「台灣高鐵燕巢變電站BSS7消防設備工程」之承攬契約，約
    定由被上訴人為上訴人施作工程，承攬工程總價為新台幣（
    下同）17,500,000元，並在合約第5條約定付款辦法分為4期
    ：(一)簽約款：簽約後上訴人支付伊工程總價10%。(二)設備進
    場支付款：被上訴人將設備材料送達施工地點經上訴人點交
    確認無誤後，上訴人支付工程總價50%。(三)月付款：開工後
    每月25日依該期完成之工程，估驗計價90%（扣除簽約款及
    設備進場支付款後之款項）。(四)保留款：於全部工程完成並
    經被告驗收後支付工程總價扣除月付款後之餘額。系爭承攬
    契約簽定後，被上訴人已依約將設備材料送達施工地點，經
    上訴人於93年4月9日點交確認無誤，且上訴人於93年5月5日
    通知被上訴人於93年5月10日派遣施工人員進駐工地現場並
    參加安全教育訓練，並於93年5月13日通知開始進行「搭施
    工架、拆管、裝管、補漆」等施工行為，相關工程均依約持
    續進行中。上訴人依約應付與被上訴人之款項，只付了簽約
    款全部，而設備進場支付款依約原應付工程總價50%，惟上
    訴人只先付了30%之款項，仍有20%之款項尚未支付，被上訴
    人乃於93年6月8日開立發票向上訴人請求支付此應付之20%
    設備進場支付款即3,675,000元，未料該發票竟遭上訴人無
    故退回，拒絕支付等情，爰依工程合約第5條關於付款辦法
    約定，請求上訴人應給付被上訴人3,675,000元，及自起訴
    狀繕本送達之翌日起至清償日止按年息5%計算之利息。
二、上訴人則以：兩造固有簽訂系爭契約，但因業主台灣高鐵公
    司有完工期限之訂定，本約雖未約定完工期限，但兩造於93
    年5月13日之備忘錄第3項特別約定：93年6月底以前完工，
    惟被上訴人簽約後，送呈主管單位內政部消防署審核，4度
    均因規範不合無法通過，以致不能施工，嚴重影響整體工程
    之進行，上訴人將因逾期施工遭業主之巨額罰款，上訴人為
    使工程進度得以進行，避免損害擴大，不得已依契約第13條
    第2款「有逾期開工，或開工後進度遲緩，經甲方及業主認
    定難如期完工之情形」，於93年6月17日向被上訴人為終止
    契約之意思表示，並另行委任其他合格公司承攬該項工程，
    被上訴人僅將設備運抵工地，但因不符規範，無法取得開工
    准許，處於停工之情形，上訴人亦因被上訴人提供之設備不
    合規範，不能使用，對上訴人而言，無異廢物，但卻已給付
    被上訴人9,344,500元之工程款，且需因延誤工期受罰，損
    失不貲。被上訴人因有違背契約第13條第2款之情形，契約
    既經終止，被上訴人不能完成承攬之勞務，係可歸責於己之
    原因，上訴人無給付工程款之義務，資為抗辯。
三、原審對於被上訴人之請求，判決被上訴人全部勝訴，上訴人
    聲明不服，提起上訴，求為(一)原判決廢棄。(二)上開廢棄部分
    ，被上訴人在第一審之請求及假執行之聲請均駁回。被上訴
    人則求為判決駁回上訴。
四、兩造不爭執之事項：
  (一)兩造於93年1月27日簽訂之工程合約未約定完工期限，約定
    工程總價為17,500,000元，付款辦法為：(一)簽約款：簽約後
    上訴人支付被上訴人工程總價10%。(二)設備進場支付款：被
    上訴人將設備材料送達施工地點經上訴人點交確認無誤後，
    上訴人支付工程總價50%。(三)月付款：開工後每月25日依該
    期完成之工程，估驗計價90%（扣除簽約款及設備進場支付
    款後之款項）。(四)保留款：於全部工程完成並經上訴人驗收
    後支付工程總價扣除月付款後之餘額（見原審卷第8頁至11
    頁）。
  (二)上訴人於93年1月14日給付被上訴人工程款1,837,500元、於
    93年3月15日給付被上訴人工程款1,984,500元、於93年5月9
    日給付被上訴人工程款5,512,500元，共計9,334,500元，即
    工程總價30%。
  (三)上訴人於93年6月17日函被上訴人，以被上訴人發生系爭工
    程合約第13條「經業主及本公司認定，難如期完工」之情事
    而終止系爭合約（見原審卷第25頁至27頁）。
五、依系爭承攬契約第5條約定，付款辦法分為4期：「‧‧‧(二)
    設備進場支付款：乙方（即被上訴人）將設備材料送達施工
    地點經甲方（即上訴人）點交確認無誤後，甲方支付工程總
    價50%‧‧‧」，有系爭承攬契約影本可按（見原審卷第8頁
    ）。故被上訴人將設備材料送達施工地點經上訴人點交確認
    無誤後，上訴人即負支付工程總價50%之義務。且契約已明
    文約定設備材料送達施工地點經上訴人點交確認無誤後，上
    訴人即應支付工程總價50%，並無當事人意思不明確之情形
    ，上訴人抗辯：須被上訴人已確定可為施工，上訴人始須付
    款云云，並不足取。經查：
  (一)被上訴人已依約將設備材料送達施工地點，且經上訴人點
    交確認等情，業經上訴人於原審自認：原告（即被上訴人）
    有將材料送到施工地點，被告（即上訴人）也有簽收等語在
    卷（見原審卷第40頁），被上訴人並提出91年6月8日統一發
    票及原證7之清點明細為證（見原審卷第14頁、135頁至149
    頁），上訴人於原審對原證7亦表示無意見，並稱：我們不
    否認材料有進去等語（見原審卷第194頁）。證人即上訴人
    之法定代理人甲○○○亦證稱：「原證7之材料有點收，但
    時間不記得」等語（見本院卷第132頁）。另據證人何山明
    、蕭富琮於原審證稱：有將原證7之材料交付被告公司方昱
    棟點收無誤等語（見原審卷第214頁至215頁），應認為被上
    訴人已將設備材料送達施工地點經上訴人點交確認無誤。依
    原證7之記載，點收時間為93年6月21日、同年月28日（見原
    審卷第134頁至第149頁），堪信為真。依系爭工程合約第
    13條第2款約定，如上訴人可憑自己及業主單方認定「難如
    期完工」，即可終止契約，所留材料「無償」供上訴人使用
    ，所有權屬上訴人所有，以單方之解釋，終止契約，並取得
    遺留材料之所有權，該約定對被上訴人不利，且顯失公平，
    故解釋契約時，應基於誠信原則為嚴格解釋。上訴人於原
    審並未區分系爭點收係依工程合約第5條第2款抑係依第13條
    點收。惟於本院前審抗辯：伊係依合約第13條約定認為該設
    備依約無償屬於上訴人所有，而要求方昱棟簽收，非為設備
    已進場欲為施工而簽收云云。然查：被上訴人依約將設備材
    料送達施工地點，經上訴人估驗之日期為93年4月9日（見本
    院前審卷第57頁），足見除93年6月21日、同年月28日之驗
    收外，尚有其他日期之驗收，而依上訴人所主張終止契約之
    日期為93年6月17日（見原審卷第41頁，該主張是否有據，
    容後論述），足見部分材料係於93年6月17日前，部分材料
    係於93年6月17日後進料，衡情於上訴人終止契約之前，自
    不可能依合約第13條點收93年4月9日之物品，是上訴人上開
    抗辯，自不足採。上訴人如欲主張材料「無償」供上訴人
    使用，本即不該要求被上訴人繼續進料，否則有違誠信原則
    。上訴人既已簽收系爭材料；且點收時並未特別聲明係依系
    爭工程合約第13條第2款點收；證人甲○○○亦證稱：「（
    法官問：點收的材料和設備有無退還被上訴人？）解約的時
    候有要求被上訴人拿回去。（法官問：被上訴人有無取回？
    ）被上訴人說合約有載明說東西送進去就算是上訴人的，所
    以他們不要了。所以還是留在工地。（法官問：你是否將材
    料和設備交給吉邦公司使用？）我們公司也不要那些材料和
    設備，山崎公司也不要，我們的業主東芝公司的富田先生請
    被上訴人拿回去，不然東芝公司要丟掉，所以我才與吉邦公
    司商量，如果可以再利用的部分就再利用，至於吉邦公司有
    無使用，我也不知道」等語（見本院卷第131頁至第132頁）
    ，本件並非系爭工程合約第13條第2款之點收，而係一般進
    料，否則上訴人為何要求被上訴人領回？故不論系爭工程合
    約是否於93年6月17日終止，該進料均係一般進料，上訴人
    均應依系爭工程合約第5條約定付款。
  (二)上訴人僅支付工程總價30 %，尚欠20%即3,675,000元，為上
    訴人於原審所自認（見原審卷第22頁）。上訴人雖主張：其
    已預付％工程款云云，惟依上訴人所提工程估驗計價單即
    清楚記載：本期估驗日期：94/4/9，本期估驗金額5,250,00
    0元（見本院前審卷第57頁）。足見上訴人所支付％之款
    項係工程合約第5條第2項之設備進場支付款，而非上訴人辯
    稱之預付被上訴人％之工程款。上訴人上開抗辯，尚非可
    採。被上訴人依合約第5條第2款請求上訴人給付尚欠之款項
    3,675,000元，自屬有據。
  (三)上訴人雖另抗辯：被上訴人違反系爭契約第13條第2款之約
    定，「有逾期開工，或開工後進度遲緩，經甲方及業主認定
    難如期完工之情形」，上訴人於93年6月17日向被上訴人為
    終止契約之意思表示云云。該抗辯與本件是否應付款無涉，
    已如前述。況查：
  (1)上訴人於93年5月13日交被上訴人之備忘錄（MEMORANDOM）
    內容為：「RE:有關貴公司承攬本公司台灣高鐵變電站消防
    設備工程施工事宜。DESCRIPTION:一實際施工時程為2004/0
    5/10至2004/06/30，須配合7月變電站送電時程。二請將時
    程表詳述以下事項: 1.自5/17起進場做設備保護工作。2.自
    AT1、AT2...搭施工架、拆管、裝管、補漆工程，並依次
    CABLE ROOM、OT ROOM、CONTROL ROOM、MTR ROOM、GIS ROO
    M。3.設備進場須能配合MTR ROOM、GIS ROOM施工時間以利
    進場安裝，以節省施工架之費用。三請務須於6月底完工。
    以上事項請配合辦理。」（見原審卷第13頁）。
  (2)兩造於93年1月27日簽訂之工程合約雖未約定完工期限，惟
    上訴人既於93年5月13日交被上訴人備忘錄三載明須於93年6
    月30日完工，而被上訴人收受後未為反對之表示，應認兩造
    已有93年6月30日完工之意思合致。
  (3)上訴人以被上訴人簽約後送呈主管單位內政部消防署審核因
    規範不合無法通過，以致不能施工，嚴重影響整體工程之進
    行，而認被上訴人有違反契約第13條第2款約定之情形。惟
    被上訴人否認其有取得內政部消防署許可之義務。查：
  1.系爭工程合約本文，並無被上訴人應負責取得內政部消防署
    許可之記載。系爭工程合約附件雖載有被上訴人之義務係「
    Fire system drawings, calculation＆documents for
    government authority party approve」字樣，惟其字義為
    「為獲政府主管機關許可之消防系統圖面、計算及文件」（
    見本院卷第118頁），故被上訴人僅負責提供消防系統圖面
    、計算及文件而已，並不負責取得內政部消防署許可之義務
    。兩造對契約並無約定被上訴人應負責取得內政部消防署許
    可乙節，並不爭執（見本院卷第89頁）。上訴人雖嗣後請求
    「更正」（見本院卷第153頁），但上訴人並未證明自認與
    事實不符，或經被上訴人同意（民事訴訟法第279條第3項參
    照），該撤銷自認，亦不足取。縱使被上訴人第1次（93年1
    月9日）係以自己名義送審申請內政部消防署許可，此契約
    約定外之行為僅係申請，並不擔保取得許可，亦不足以證明
    兩造約定被上訴人負有取得許可之義務。此外，並無其他證
    據足證兩造有被上訴人須取得內政部消防署許可之約定。上
    訴人抗辯：被上訴人有此義務云云，即不足採。
  2.原審向內政部消防署函查，93年10月15日內政部消防署消署
    預字第0930018549號函覆：「主旨：檢送『台灣高鐵燕巢變
    電所(BSS7)FM-200自動滅火設備 (個案)』歷次審查相關資
    料原卷 (如說明二)影本各乙份，請查照。說明：．．．二
    有關旨揭案件歷次審核認可資料如下：(一)台灣三崎實業股份
    有限公司93年1月9日申請『台灣高鐵燕巢變電所(BSS7)PEMA
    LL FM-200自動滅火設備 (個案)』審核認可，文件未符規定
    ，退件。(二)台灣高速鐵路股份有限公司93年2 月25日申請『
    台灣高鐵燕巢變電所 (BSS7) PEMALL FM-200 自動滅火設備
    (個案)』審核認可，資料寄送審議委員審查。(三)台灣高速鐵
    路股份有限公司興建處機電分處93年3月25日來函撤回『台
    灣高鐵燕巢變電所 (BSS7)PEMALL FM-200自動滅火設備 (個
    案)』案，重新彙整資料。(四)內政部消防技術審議委員會93
    年4月9日電氣小組暨設計小組第34次會議審查前揭案件，會
    議紀錄陸、案件討論：案件4決議，修正或補充資料，再審
    。(五)台灣高速鐵路股份有限公司93年5月12日申請『台灣高
    鐵燕巢變電所 (BSS7) PEMALLFM-200自動滅火設備 (個案)
    』審核認可複審，資料寄送審議委員審查。(六)內政部消防技
    術審議委員會93年6月11日電氣小組暨設計小組第次會議
    審查前揭案件，會議記錄陸、案件討論：案件1決議，全案
    請申請人說明是否審查符合設計規範。(七)台灣高速鐵路股份
    有限公司93年6月30日來函撤回『台灣高鐵燕巢變電所
    (BSS7)PEMALLFM-200自動滅火設備 (個案)』案。另檢送『
    台灣高鐵燕巢變電所 (BSS7)Fike HFC-227ea自動滅火設備
    (個案)』審核認可，資料寄送審議委員審查。(八)內政部消防
    技術審議委員會93年7月9日電氣小組暨設計小組第41次會議
    審查前揭案件，會議紀錄陸、案件討論：案件4決議，修正
    或補充資料後，予以審核認可。(九)台灣高速鐵路股份有限公
    司93年8月12日來函確認『台灣高鐵燕巢變電所 (BSS7)Fike
    HFC-227ea自動滅火設備 (個案)』業經該公司審查符合設計
    規定，依據前揭會議紀錄決議核發審核認可書。」等語（見
    原審卷第150頁至151頁）。依內政部消防署之上開覆函說明
    第2點可知，除93年1月9日第1次之申請文件係由被上訴人所
    為外，其餘均由台灣高速鐵路股份有限公司申請，況由被上
    訴人所申請者，係因文件未符規定，而遭退件，足見向主管
    機關申請許可之義務人為台灣高速鐵路股份有限公司，而非
    被上訴人，即被上訴人並不負向主管機關申請許可之義務。
    參以：卷附93年3月1日「內政部消防署函」（見原審卷第24
    頁），係函請「台灣高鐵」「補充相關資料」，及上開93年
    2月25日及同年5月12日「台灣高鐵燕巢變電站BSS7自動滅火
    設備案」審認核可送委員審查、複審之申請均為「台灣高鐵
    」之事實，足見：取得內政部消防署許可，確為台灣高鐵之
    義務，否則行文之對象為何非為被上訴人而係台灣高鐵？是
    被上訴人並無取得內政部消防署許可之義務，即無從因為被
    上訴人未取得內政部消防署許可而認為被上訴人違約。
  3.依系爭工程合約第13條之2約定，上訴人能合法終止契約之
    事由，僅限於被上訴人有逾期開工或開工後進行遲緩之事實
    ，並不包含是否已取得內政部消防署許可。上訴人雖主張：
    系爭工程合約第4條約定乙方（即被上訴人）應全案負責施
    工，被上訴人即有向主管機關申請許可之義務，惟查：上開
    約定係指系爭工程，應依合約圖面、業主施工規範及送審圖
    說型錄施工，並不包括向主管機關申請許可，上訴人僅以合
    約約款中有「責任施工」云云，即謂被上訴人有向主管機關
    申請許可之義務，顯有誤會。上訴人上開主張，亦不足採。
  4.被上訴人主張其已進場施作，並提出照片4張、被上訴人公
    司監工日報表（見原審卷第50頁至51頁、77頁至123頁）、
    上訴人公司監工日報表為證 (見本院前審卷第124頁至133頁
    ），其上記載已為管路拆除、器材運送到達、電管配置、鋼
    瓶定位、鋼瓶固定架之固定、鋼瓶固定一樓完成等，並經向
    被上訴人承包工程之蕭富琮、被上訴人當時之工程師何山明
    到場證述本件工程有實際施工，證人蕭富琮並稱：大約5月
    25日左右進場備料，大約6月初實際進場開工拆除舊有管路
    ，重新配管，可以於6月底完工等語（見原審卷第216頁至
    217頁）。證人甲○○○亦證稱：「（法官問：93年2月甲○
    ○○先生有無請臺灣三崎公司進場施作？）有的。（法官問
    ：93年5月5日有無通知被上訴人公司在93年5月10日派遣施
    工人員參加安全教育？）應該有通知。（法官問：有無在93
    年5月13日通知被上訴人開始進行搭施工架、拆管、裝管、
    補漆等施工行為？）並不是要被上訴人開始進行工程而是要
    他們作事先的準備。（法官問：是否有做以上的行為？）有
    告訴他們要搭施工架、是線路裝配前的管線調查的準備工作
    。（法官問：當時是否已經取得內政部消防署許可？）還沒
    有。（法官問：為何叫他們先施工？）事先準備工作不需要
    消防署許可」等語（見本院卷第131頁）。此外，上訴人未
    舉證證明被上訴人有何逾期開工或開工後進行遲緩之情形，
    上訴人抗辯：被上訴人有違反契約第13條第2款云云，自難
    認為真實。
  5.兩造契約第13條第2款固約定被上訴人逾期開工或開工後進
    度遲緩，經上訴人及業主認定難如期完工之情形，上訴人得
    終止契約，但必須被上訴人有「逾期開工或開工後進度遲緩
    」，且經「上訴人及業主認定難如期完工」之情形，該「上
    訴人及業主之認定」亦須符合誠信原則，上訴人始得終止契
    約。本件兩造雖於「93年5月13日」之備忘錄約定於93年6月
    30日完工，然上訴人於完工期限前之「93年6月17日」，即
    依系爭工程合約第13條第2款約定單方向被上訴人為終止契
    約之意思表示，上訴人未舉證證明被上訴人有何可歸責之事
    由「逾期開工或開工後進度遲緩」，且依誠信原則經「上訴
    人及業主認定難如期完工」之情形，故其終止契約為不合法
    。
六、從而，兩造於93年1 月27日簽訂之工程合約第5條第2款既約
    定被上訴人將設備材料送達施工地點經上訴人點交確認無誤
    後，上訴人應支付工程總價50%，被上訴人已將設備材料送
    達施工地點經上訴人點交確認無誤，嗣後亦無證據證明上訴
    人將設備材料退還被上訴人，上訴人依約自應支付工程總價
    50%，惟上訴人僅支付工程總價30%，尚欠20%即3,675,000元
    。被上訴人依承攬契約之法律關係，請求上訴人給付工程款
    3,675,000元，及自起訴狀繕本送達翌日即93年7月17日起至
    清償日止按年息5%計算之利息，為有理由，應予准許。原審
    為被上訴人勝訴之判決，並依兩造聲請為准免假執行之宣告
    ，經核並無不合。上訴意旨指摘原判決不當，求予廢棄，為
    無理由，應予駁回。
七、本件事證已臻明確，兩造其餘攻擊、防禦方法及未經援用之
    證據，經本院審酌後認對判決結果不生影響，爰不一一論列
    ，附此敘明。
八、據上論結，本件上訴為無理由，依民事訴訟法第449條第1項
    、第78條，判決如主文。
中　　華　　民　　國　　96　　年　　8　　月　　28 　　日
　　　　　　　　　  民事第十五庭
                        審判長法　官   林恩山
　　　　　　　　　　　        法　官   郭松濤
　　　　　　　　　　　        法　官   黃國永
正本係照原本作成。
如不服本判決，應於收受送達後20日內向本院提出上訴書狀，其
未表明上訴理由者，應於提出上訴後20日內向本院補提理由書狀
（均須按他造當事人之人數附繕本）上訴時應提出委任律師或具
有律師資格之人之委任狀；委任有律師資格者，另應附具律師資
格證書及釋明委任人與受任人有民事訴訟法第466條之1第1項但
書或第2項（詳附註）所定關係之釋明文書影本。
中　　華　　民　　國　　96　　年　　8 　　月　　29　　日
　　　　　　　　　　　　　　　書記官   劉  瑗
附註：
民事訴訟法第466條之1（第1項、第2項）：
對於第二審判決上訴，上訴人應委任律師為訴訟代理人。但上訴
人或其他法定代理人具有律師資格者，不在此限。
上訴人之配偶、三親等內之血親、二親等內之姻親，或上訴人為
法人、中央或地方機關時，其所屬專任人員具有律師資格並經法
院認為適當者，亦得為第三審訴訟代理人。
